---
title: "Qualidade do ar em Nova York"
subtitle: "Exemplo de documento Quarto com código R"
author: "Tecnologia de Dados (DEST/UFPR)"
date: today
lang: pt-BR
format:
  html:
    toc: true
    number-sections: true
    embed-resources: true
execute:
  echo: true
  warning: false
---

Este documento refaz, em Quarto, a mesma análise do script
`scripts/exemplo-estilo.R`: descritivas, um modelo linear e um intervalo
de confiança bootstrap para os dados `airquality`, medidos em Nova York
entre maio e setembro de 1973.

A diferença não está na análise, e sim em quem garante os números: aqui
nenhum resultado foi digitado à mão. Todos são calculados no momento em
que o documento é renderizado, a partir do arquivo de dados.

::: {.callout-note}
## O que este documento precisa

Apenas R e Quarto: a análise não usa pacote externo nenhum. O caminho do
arquivo de dados é relativo e supõe que o diretório de trabalho é a pasta
`qmds/`, que é onde a renderização coloca os blocos e de onde eles devem
ser rodados à mão. Mantenha a estrutura de diretórios do material, com
`dados/` ao lado de `qmds/`.
:::

## Os dados

```{r leitura}
dados <- read.csv("../dados/airquality.csv")
str(dados)
```

O arquivo tem `r nrow(dados)` observações e `r ncol(dados)` variáveis.
Nem todas estão completas:

```{r faltantes}
faltantes <- sapply(dados, function(x) sum(is.na(x)))
faltantes
```

O ozônio é a variável com mais buracos: `r faltantes[["Ozone"]]` dias sem
medida. A análise a seguir usa apenas os casos completos.

```{r casos-completos}
completos <- na.omit(dados)
nrow(completos)
```

## Descritivas por mês

```{r tabela-mensal}
resumo <- aggregate(Ozone ~ Month, data = completos,
                    FUN = function(x) c(media = mean(x), desvio = sd(x)))
tabela <- data.frame(Mes = month.name[resumo$Month],
                     Media = round(resumo$Ozone[, "media"], 1),
                     Desvio = round(resumo$Ozone[, "desvio"], 1))
knitr::kable(tabela, caption = "Ozônio médio por mês, em ppb.")
```

Julho e agosto concentram as maiores concentrações, o que já sugere
relação com a temperatura.

```{r fig-dispersao}
#| fig-cap: "Ozônio contra temperatura, com a reta de mínimos quadrados
#|   ajustada. Cada ponto é um dia."
#| fig-width: 7
#| fig-height: 4.5
plot(completos$Temp, completos$Ozone,
     pch = 20, col = "steelblue",
     xlab = "Temperatura (°F)", ylab = "Ozônio (ppb)")
abline(lm(Ozone ~ Temp, data = completos), col = "tomato", lwd = 2)
```

A @fig-dispersao mostra uma associação positiva clara, mas com variância
crescente: dias quentes têm ozônio alto *e* mais imprevisível.

## Modelo linear

```{r modelo}
ajuste <- lm(Ozone ~ Temp + Wind + Solar.R, data = completos)
summary(ajuste)
```

O modelo explica `r round(100 * summary(ajuste)$r.squared, 1)`% da
variação do ozônio. Os três coeficientes são significativos, e os sinais
são os esperados: temperatura e radiação solar aumentam o ozônio,
enquanto o vento o dispersa.

## Bootstrap da correlação

O intervalo de confiança abaixo não depende de suposição de normalidade
--- ele vem da reamostragem dos próprios dados.

```{r bootstrap}
set.seed(1234)
n_reamostras <- 1000
correlacoes <- replicate(n_reamostras, {
  indices <- sample(seq_len(nrow(completos)), replace = TRUE)
  cor(completos$Ozone[indices], completos$Temp[indices])
})
quantile(correlacoes, c(0.025, 0.975))
```

```{r fig-bootstrap}
#| fig-cap: "Distribuição bootstrap da correlação entre ozônio e
#|   temperatura, com o intervalo de 95% em tracejado."
#| fig-width: 7
#| fig-height: 4
hist(correlacoes, breaks = 30, col = "grey85", border = "white",
     main = "", xlab = "Correlação")
abline(v = quantile(correlacoes, c(0.025, 0.975)), lty = 2, lwd = 2)
```

A correlação observada é
`r round(cor(completos$Ozone, completos$Temp), 3)`, e a @fig-bootstrap
mostra que a reamostragem a mantém longe de zero em todas as réplicas.
