---
title: "Ozônio e temperatura em Nova York"
subtitle: "As seções de `latex/artigo.tex`, com a tabela e a figura calculadas"
author: "Tecnologia de Dados (DEST/UFPR)"
date: today
lang: pt-BR
bibliography: ../latex/referencias.bib
abstract: |
  Ajustamos um modelo de regressão linear simples para a concentração de
  ozônio em função da temperatura, em 153 observações diárias registradas
  em Nova York entre maio e setembro de 1973. A temperatura explica parte
  substancial da variação observada.
format:
  html:
    toc: true
    number-sections: true
    embed-resources: true
execute:
  echo: true
  warning: false
---

Este documento tem as mesmas seções, a mesma matemática e a mesma base de
referências de `latex/artigo.tex`. A diferença está em três lugares: a
tabela, a figura e os números citados no texto não foram digitados, e sim
calculados a partir de `dados/airquality.csv` no momento da renderização.

::: {.callout-note}
## O que este documento precisa

Apenas R e Quarto: a análise não usa pacote externo nenhum. Os caminhos
são relativos e supõem que o diretório de trabalho é a pasta `qmds/`, que
é onde a renderização coloca os blocos. Mantenha a estrutura do material,
com `dados/` e `latex/` ao lado de `qmds/` --- a base de referências é a
mesma que o artigo em LaTeX usa, lida em `../latex/referencias.bib`.
:::

## Introdução {#sec-introducao}

O conjunto de dados usado aqui acompanha as distribuições do R [@rcore] e
reúne medições diárias de qualidade do ar. O interesse é descrever a
relação entre a concentração de ozônio, em partes por bilhão, e a
temperatura máxima do dia, em graus Fahrenheit.

Este documento existe para ser modificado: cada seção mostra um recurso do
Quarto tratado no material da disciplina, e a estrutura serve de ponto de
partida para um relatório próprio. A referência completa da linguagem de
marcação está em @lamport1994 e em @mittelbach2023.

## Dados {#sec-dados}

```{r leitura}
dados <- read.csv("../dados/airquality.csv")
completos <- na.omit(dados)
```

As `r nrow(dados)` observações cobrem cinco meses, e `r nrow(completos)`
delas estão completas nas quatro variáveis medidas. As médias mensais das
duas variáveis de interesse estão na @tbl-medias, e mostram que os dois
valores máximos ocorrem nos mesmos meses.

```{r tbl-medias}
#| tbl-cap: "Médias mensais de ozônio e de temperatura."
## na.action = na.pass deixa cada coluna ser resumida com os dias em que
## ela foi medida; o padrão descartaria o mês inteiro de uma linha sem
## ozônio, e a média de temperatura sairia diferente
medias <- aggregate(cbind(Ozone, Temp) ~ Month, data = dados, FUN = mean,
                    na.action = na.pass, na.rm = TRUE)
meses <- c("Maio", "Junho", "Julho", "Agosto", "Setembro")
tabela <- data.frame(meses,
                     round(medias$Ozone, 1),
                     round(medias$Temp, 1))
names(tabela) <- c("Mês", "Ozônio (ppb)", "Temperatura (F)")
knitr::kable(tabela)
```

A @fig-dispersao apresenta as observações e a reta ajustada. A dispersão
cresce com a temperatura, o que é a violação de suposição mais visível no
gráfico.

```{r fig-dispersao}
#| fig-cap: "Ozônio contra temperatura, com a reta de mínimos quadrados.
#|   Cada ponto é um dia."
#| fig-width: 7
#| fig-height: 4.5
plot(completos$Temp, completos$Ozone,
     pch = 20, col = "steelblue",
     xlab = "Temperatura (°F)", ylab = "Ozônio (ppb)")
abline(lm(Ozone ~ Temp, data = completos), col = "tomato", lwd = 2)
```

## Modelo {#sec-modelo}

O modelo de regressão linear simples supõe que a resposta $Y_i$ se
relaciona com o preditor $x_i$ segundo a @eq-modelo,

$$
Y_i = \beta_0 + \beta_1 x_i + \varepsilon_i,
\qquad \varepsilon_i \sim \mathcal{N}(0, \sigma^2),
$$ {#eq-modelo}

com os erros independentes. O estimador de mínimos quadrados de
$\boldsymbol{\beta} = (\beta_0, \beta_1)^{\top}$ tem forma fechada, e o
desenvolvimento cabe em duas linhas alinhadas pelo sinal de igualdade:

$$
\begin{aligned}
  \hat{\boldsymbol{\beta}}
    &= \arg\min_{\boldsymbol{\beta}}
       \sum_{i=1}^{n} (y_i - \beta_0 - \beta_1 x_i)^2 \\
    &= (\mathbf{X}^{\top}\mathbf{X})^{-1}\mathbf{X}^{\top}\mathbf{y},
\end{aligned}
$$

em que $\mathbf{X}$ é a matriz do modelo, com uma coluna de uns e a coluna
do preditor:

$$
\mathbf{X} =
\begin{bmatrix}
  1 & x_1 \\
  \vdots & \vdots \\
  1 & x_n
\end{bmatrix}.
$$

A variância do estimador depende de $\sigma^2$, estimada pelo quadrado
médio dos resíduos:

$$
\hat{\sigma}^2 = \frac{1}{n - 2} \sum_{i=1}^{n}
  \left( y_i - \hat{y}_i \right)^2 .
$$

Ajustado aos dados completos, o modelo dá as estimativas abaixo:

```{r ajuste}
ajuste <- lm(Ozone ~ Temp, data = completos)
summary(ajuste)
```

## Conclusão {#sec-conclusao}

```{r estimativas}
coeficientes <- round(coef(ajuste), 2)
r2 <- round(100 * summary(ajuste)$r.squared, 1)
```

A relação entre as duas variáveis é positiva, com inclinação estimada em
`r coeficientes[["Temp"]]` ppb por grau Fahrenheit, e forte o bastante
para justificar o modelo da @sec-modelo: a temperatura sozinha explica
`r r2`% da variação do ozônio. A heterogeneidade de variância apontada na
@sec-dados recomenda uma transformação da resposta antes de qualquer
inferência.

## Referências {.unnumbered}

::: {#refs}
:::
