---
title: "Três linguagens, um documento"
subtitle: "Bash, Python e R no mesmo arquivo Quarto"
author: "Tecnologia de Dados (DEST/UFPR)"
date: today
lang: pt-BR
format:
  html:
    toc: true
    number-sections: true
    embed-resources: true
execute:
  echo: true
  warning: false
---

Um documento Quarto não é preso a uma linguagem. Este arquivo usa três,
cada uma na tarefa em que ela é boa:

1. **Bash** varre o arquivo de dados bruto e produz um resumo agregado.
2. **Python** lê esse resumo e o formata como tabela.
3. **R** lê os dois arquivos e desenha os gráficos.

Antes das três, uma seção curta resolve os caminhos dos arquivos --- o
único assunto que as três precisam enxergar do mesmo jeito.

::: {.callout-important}
## O que este documento precisa

Além de R e Quarto, é preciso o pacote `reticulate`, que dá ao `knitr` a
ponte para os blocos em Python. Se não encontrar um Python adequado no
sistema, ele baixa um por conta própria na primeira renderização, o que
leva alguns minutos; para usar o Python que já está instalado, defina a
variável de ambiente `RETICULATE_PYTHON` com o caminho dele. Os blocos em
Bash e em Python não pedem pacote nenhum, e os em R usam só funções da
instalação básica.

Todos os caminhos são relativos e supõem que o diretório de trabalho é a
pasta `qmds/`. Fora essa combinação, nenhum bloco depende de outro ter
rodado antes para saber onde os arquivos estão: renderizado, rodado bloco
a bloco no console ou copiado para um terminal, um console de R ou um
interpretador de Python, o resultado é o mesmo. O `reticulate` é
exigência de quem renderiza, não de quem roda os blocos em Python à mão.
:::

## Caminhos: um ponto de partida só

Um documento em três linguagens tem três noções de "diretório atual", e
elas não coincidem. Ao renderizar, o `knitr` avalia todos os blocos com o
diretório de trabalho na pasta deste arquivo; um console de R aberto no
projeto costuma ficar na raiz dele, e um terminal fica onde você o abriu.
Caminho relativo, portanto, é caminho que funciona de um jeito e falha do
outro, e quem quebra primeiro costuma ser o bloco em outra linguagem, que
não avisa que dependia disso.

A saída adotada aqui é **declarar o ponto de partida em vez de
descobri-lo**: todos os blocos supõem que o diretório de trabalho é a
pasta `qmds/`, que é exatamente onde o `knitr` os coloca ao renderizar.
Rodando à mão, é de lá que cada interpretador deve ser iniciado. Daí em
diante os caminhos são relativos e idênticos nas três linguagens:
`../dados/airquality.csv` para os dados brutos e `resumo-mensal.csv` para
o arquivo intermediário.

Uma linha em cada linguagem confere onde ela está, e é essa linha que
explica o erro quando um arquivo não é encontrado: `pwd` no shell,
`getwd()` no R e `os.getcwd()` no Python.

```{r caminhos}
getwd()
dados_csv <- "../dados/airquality.csv"
resumo_csv <- "resumo-mensal.csv"
file.exists(dados_csv)
```

Cada linguagem monta o caminho por conta própria, e é isso que as torna
independentes: nenhuma depende da vizinha ter rodado antes. Um bloco de
Bash copiado para um terminal e um bloco de Python colado em um
interpretador encontram exatamente os mesmos arquivos, sem sessão de R
por perto. No R, os dois caminhos ficam definidos na sessão e servem aos
blocos seguintes.

::: {.callout-note}
## Por que não uma âncora absoluta

A alternativa seria cada linguagem procurar sozinha a raiz do projeto,
com `here::here()` no R e `git rev-parse --show-toplevel` no shell e no
Python. Funciona dentro de um clone e falha justamente onde este material
costuma ser usado: quem baixa o `tdr-material.zip` não tem `.git` nem
`.Rproj` para servirem de marca, e o `git` só é apresentado no Capítulo
3. Um diretório de partida declarado em uma frase não depende de
ferramenta alguma.
:::

## Bash: inspecionar antes de carregar

Antes de ler os dados em qualquer linguagem, vale olhar o arquivo como
ele é: texto. O shell responde em milissegundos perguntas que custariam
uma leitura completa em memória.

```{bash inspecao}
pwd

wc -l < ../dados/airquality.csv
head -3 ../dados/airquality.csv
grep -c NA ../dados/airquality.csv
```

São 154 linhas --- 153 observações mais o cabeçalho --- e 42 delas têm ao
menos um valor faltante, anotado como `NA`.

### Agregar com `awk`

O `awk` percorre o arquivo linha a linha, acumulando somas por mês. A
coluna 1 é o ozônio e a coluna 5 é o mês; linhas cujo ozônio é `NA`
ficam de fora da média.

```{bash resumo}
{ echo "mes,media,dias"
  awk -F, 'NR > 1 && $1 != "NA" { soma[$5] += $1; n[$5]++ }
           END { for (m in soma)
                   printf "%s,%.1f,%d\n", m, soma[m] / n[m], n[m] }' \
      ../dados/airquality.csv | sort -t, -k1,1n
} > resumo-mensal.csv

cat resumo-mensal.csv
```

::: {.callout-warning}
## Cada bloco Bash é um shell novo

Uma variável definida em um bloco não existe no seguinte, e o mesmo vale
para o diretório: um `cd` feito aqui não valeria para o bloco de baixo. É
por isso que o resumo acima foi gravado em disco, e não guardado em
memória: o arquivo `resumo-mensal.csv` é o que carrega o resultado
adiante.
:::

## Python: ler e formatar

O Python lê o arquivo que o `awk` acabou de escrever e o transforma em
uma tabela Markdown. A opção `output: asis` faz o Quarto tratar o que foi
impresso como texto do documento, e não como saída de código --- é assim
que o bloco vira uma tabela de verdade.

O bloco monta o caminho por conta própria, sem depender do que o bloco de
Bash deixou definido, e para de imediato quando não encontra o arquivo,
dizendo em que diretório estava ao procurar.

```{python tabela}
#| output: asis
import csv
import os
from pathlib import Path

resumo_csv = Path("resumo-mensal.csv")
if not resumo_csv.exists():
    raise FileNotFoundError(
        f"rode este bloco a partir de qmds/; o atual é {os.getcwd()}")

with open(resumo_csv, newline="") as arquivo:
    linhas = list(csv.DictReader(arquivo))

meses = {"5": "Maio", "6": "Junho", "7": "Julho",
         "8": "Agosto", "9": "Setembro"}

tabela = ["| Mês | Ozônio médio (ppb) | Dias medidos |",
          "|:---|---:|---:|"]
for linha in linhas:
    nome = meses[linha["mes"]]
    media = float(linha["media"])
    tabela.append(f"| {nome} | {media:.1f} | {linha['dias']} |")

print("\n".join(tabela))
```

Nenhuma biblioteca externa foi usada: `csv`, `os` e `pathlib` fazem parte
da biblioteca padrão do Python. Repare que a tabela é montada
em uma lista e impressa de uma vez só, e não linha a linha --- o `knitr`
intercala código e saída na ordem em que aparecem, e um `print()` por
linha quebraria a tabela em pedaços separados por blocos de código.

## R: visualizar

O R lê o arquivo bruto e o resumo produzido pelo `awk`, e confirma que os
dois contam a mesma história.

```{r leitura}
dados <- read.csv(dados_csv)
resumo <- read.csv(resumo_csv)
resumo
```

```{r fig-mensal}
#| fig-cap: "Ozônio médio por mês, calculado pelo `awk` e desenhado pelo
#|   R. As barras vêm do arquivo intermediário, não dos dados brutos."
#| fig-width: 7
#| fig-height: 4
barplot(resumo$media, names.arg = month.abb[resumo$mes],
        col = "steelblue", border = NA,
        ylab = "Ozônio médio (ppb)")
```

```{r fig-caixas}
#| fig-cap: "Distribuição diária do ozônio em cada mês. A média da
#|   @fig-mensal esconde a dispersão que estes boxplots mostram."
#| fig-width: 7
#| fig-height: 4
boxplot(Ozone ~ Month, data = dados,
        names = month.abb[5:9], col = "grey85",
        xlab = "", ylab = "Ozônio (ppb)")
```

A @fig-mensal e a @fig-caixas usam a mesma variável e discordam no
essencial: julho e agosto têm médias parecidas, mas agosto tem uma cauda
muito mais longa. Nenhuma média sobrevive sozinha a esse tipo de
comparação.

## O que sustenta o documento

As três linguagens rodam no mesmo documento, mas **quase não compartilham
memória**: o `soma` do `awk` não existe em lugar nenhum depois que o
bloco termina, e o objeto `linhas` do Python não existe no R. O que passa
de uma etapa para a outra é arquivo em disco --- o `resumo-mensal.csv`
--- e nada além disso.

O `reticulate` até abriria uma exceção, com `r.dados_csv` no Python e
`py$linhas` no R. O documento não usa nenhuma das duas, de propósito:
combinar um diretório de partida, dito em uma frase, sai mais barato do
que combinar uma variável que alguém precisa ter definido antes. É o que
permite arrancar qualquer bloco daqui e rodá-lo isolado, fora do
documento.

Essa restrição é o que torna o documento reprodutível. Cada etapa deixa
um rastro verificável, e a ordem em que elas aparecem no texto é a ordem
em que serão executadas.
